臺灣苗栗地方法院民事判決
111年度家繼訴字第13號
原      告  徐福山  


輔  佐  人  徐定尊  


被      告  劉烘英  

            邱美娟  


            徐偲涵  

            徐木松  

            徐梅珍  


            徐菊珍  


            徐瑞珍  


            徐福榮  


            徐福林  


            李㨗順  


            李㨗鵬  


            李捷盟  


            李㨗立  


            李櫻美  


            謝李細美

            馬玉慶  


            馬玉蓮    住○○市○○區○○里0鄰○○路00號         
               00樓之0


                      身分證統一編號：Z000000000號                   馬玉明    住臺北市中山區正義里00鄰新生北路一


            馬玉炘  


上列當事人間確認繼承權不存在事件，本院於民國111年10月25
日言詞辯論終結，判決如下：
    主  文
確認被告寅○○、卯○○、李捷盟、丑○○、辰○○、丁○○○對被繼承人
被繼承人徐恩古（男、民國前00年0月0日生、民國15年8月2日死
亡）之繼承權不存在。
原告其餘之訴駁回。
訴訟費用由被告寅○○、卯○○、李捷盟、丑○○、辰○○、丁○○○負擔
三分之一，餘由原告負擔。
    事實及理由
壹、程序方面：
    本件除被告庚○○外，其餘被告經合法通知，未於最後言詞辯
    論期日到場，均核無民事訴訟法第386條各款所列情形，依
    家事事件法第51條準用民事訴訟法第385條第1項前段規定，
    爰依原告之聲請，由其一造辯論而為判決。
貳、實體方面：
一、原告起訴主張略以：被繼承人徐恩古於民國15年8月2日死亡
    ，其有長子徐雨玉、次子徐玉連、三子徐玉粦等3名子女。
    原告為徐玉連之長子徐新發之繼承人。因被繼承人徐恩古尚
    有遺產，需查明全部繼承人以利後續處分，經查被告戊○○、
    巳○○、未○○、午○○、申○○、酉○○、戌○○、庚○○、己○○（下稱
    被告戊○○等9人）之被繼承人丙○○，原為被繼承人徐恩古二
    子徐玉連之子，於日據時期受被繼承人徐恩古長子徐雨玉收
    養，故被告戊○○等9人應無法繼承被繼承人徐恩古之遺產。
    被告寅○○、卯○○、李捷盟、丑○○、辰○○、丁○○○（下稱被告
    寅○○等6人）之被繼承人甲○○○，原為被繼承人徐恩古三子徐
    玉粦之女，於日據時期受訴外人江增興收養，故被告寅○○等
    6人應無法繼承被繼承人徐恩古之遺產。被告癸○○、子○○、
    辛○○、壬○○（下稱被告癸○○等4人）之被繼承人甲○○○，原為
    被繼承人徐恩古三子徐玉粦之女，於日據時期先後受訴外人
    劉鼎章、彭阿德收養，故被告癸○○等4人應無法繼承被繼承
    人徐恩古之遺產等語。並聲明：請求確認被告就被繼承人徐
    恩古之繼承權不存在。
二、被告則以：
（一）被告庚○○：我知道我父親丙○○有被徐雨玉收養之事，但後
      來有無終止收養就不清楚，對原告請求沒有意見。
（二）其餘被告未於言詞辯論期日到埸，亦未提出書狀作任何聲
      明或陳述。
三、本院得心證之理由：
（一）按確認法律關係之訴，非原告有即受確認判決之法律上利
      益者，不得提起之，確認證書真偽或為法律關係之基礎事
      實存否之訴，亦同；前項確認法律關係基礎事實存否之訴
      ，以原告不能提起他訴訟者為限，民事訴訟法第247條第1
      、2項分別定有明文。又按所謂即受確認判決之法律上利
      益，係指法律關係之存否不明確，原告主觀上認其在法律
      上之地位有不安之狀態存在，且此種不安之狀態，能以確
      認判決將之除去者而言（最高法院52年台上字第1240號判
      例參照）。原告主張被繼承人徐恩古尚有遺產，需確認全
      體繼承人身份以利後續處分，因被繼承人丙○○、甲○○○、
      乙○○○是否受收養，被告是否係被繼承人徐恩古之繼承人
      確有不明確，致原告在私法地位有受侵害之虞，此項危險
      並得以對於被告之確認判決除去之，堪認原告有即受確認
      判決之法律上利益，原告提起本件確認訴訟，於法尚無不
      合，先予敘明。
（二）次按關於親屬之事件，在民法親屬編施行前發生者，除本
      施行法有特別規定外，不適用民法親屬編之規定，民法親
      屬編施行法第1條前段定有明文。又於臺灣光復前之日據
      時期臺灣地區之親屬事件，應依當地之習慣決之，而不適
      用民法親屬編之規定，亦不適用當時日本民法之規定（最
      高法院85年台上字第2316號判決要旨參照）。復按日據時
      期之戶口調查簿既為日本政府之公文書，其登記內容自有
      相當之證據力，如無與戶口調查簿登載內容相反之事實存
      在，就其所登載之事項應有證據力（最高法院91年台上字
      第276號判決要旨參照）。又依日據時期臺灣之習慣，收
      養關係之終止，可以養親與養子女為當事人，依養親與養
      子女之協議而終止收養關係，惟雙方當事人須有意思能力
      ，並其意思表示無瑕疵，且須養子女已年滿15歲；收養關
      係之終止，亦不以申報戶口為要件，故不得依戶口之登記
      ，不憑事實遽認其已否終止收養關係（參臺灣民事習慣調
      查報告177至178、181頁）。
（三）經查：
  　1.依丙○○日據時期之戶籍資料記載「戶主徐雨玉昭和七年十
      月十四日養子緣組。昭和十年四月二十一日戶主相續」（
      見本院卷一第51頁），而於光復後戶籍資料記載「父徐玉
      連」（見本院卷一第115頁），而無是否與徐雨玉終止收
      養之記載。本院審酌徐雨玉於昭和10年4月21日死亡，有
      其日據時期戶籍資料在卷可查（見本院卷一第49頁），而
      依前述丙○○日據時期之戶籍資料及被告庚○○之陳述，堪認
      於徐雨玉死亡時，其仍為徐雨玉之養子，而卷內並無資料
      足認丙○○與徐雨玉曾辦理終止收養，無從以丙○○光復後戶
      籍資料記載「父徐玉連」，即認丙○○與徐雨玉之收養關係
      已終止。惟丙○○與徐雨玉間收養關係雖存在，因徐雨玉亦
      為徐恩古之子，丙○○仍為徐恩古之再轉繼承人，故原告請
      求確認丙○○之繼承人即被告戊○○等9人對被繼承人徐恩古
      之繼承權不存在，並無理由，應予駁回。
　　2.依甲○○○日據時期之戶籍資料記載，其於大正9年經江增興
      收養（見本院卷一第45頁），而於光復後戶籍資料記載「
      父江玉粦」（後戶籍資料更正為徐玉粦）（見本院卷一第
      299至301頁），而無是否與江增興終止收養之記載。本院
      審酌江增興於昭和13年死亡（見本院卷一第496頁），而
      甲○○○於昭和11年與李阿炎結婚除籍時，姓名仍為「江氏
      蘭松」而與江增興有收養關係（見本院卷一第496頁），
      其後至江增興死亡前亦無甲○○○與江增興合意終止收養之
      相關記載或資料，無從以甲○○○光復後戶籍資料記載「父
      徐玉粦」，即認甲○○○與江增興之收養關係已終止。是甲○○○既為江增興之養女，自非徐玉粦之繼承人。是原告請求
      確認甲○○○之繼承人即被告寅○○等6人對被繼承人徐恩古無
      繼承權，確屬有據，應予准許。
　　3.依乙○○○日據時期之戶籍資料記載其於昭和4年經劉鼎章收
      養（見本院卷一第485頁），昭和5年經彭阿德收養（見本
      院卷一第488頁），而於光復後戶籍資料記載「父徐玉粦
      」（見本院卷一第489至490頁），而無是否與劉鼎章、彭
      阿德終止收養之記載。本院審酌姓氏固非認定收養關係存
      否之必然要件，然光復初期民風仍為保守，依當時社會常
      情，姓氏仍為辨別父系親緣關係之重要依據。查乙○○○於
      光復後戶籍登記姓名即為「徐蘭貴」，而劉鼎章於民國46
      年間死亡、彭阿德於民國53年間死亡，此有戶籍資料在卷
      可參（見本院卷一第491至492頁），若乙○○○於光復時仍
      與劉鼎章或彭阿德有收養關係，較難想像乙○○○會在劉鼎
      章或彭阿德在世時即變更回原姓氏「徐」；且乙○○○於昭
      和19年（民國33年）11月5日離緣復籍丙○○戶內，姓名回
      復為「徐氏蘭貴」，此有高雄○○○○○○○○110年5月5日函及
      戶籍資料在卷可查，更足以認定乙○○○已終止與劉鼎章、
      彭阿德收養關係。故依卷內證據，應可認乙○○○已與劉鼎
      章或彭阿德終止收養，回復與徐玉粦之親子關係。是原告
      請求確認馬徐蘭松之繼承人即被告癸○○等4人對被繼承人
      徐恩古無繼承權，並無理由，應予駁回。　
（四）綜上所述，甲○○○已於日據時期出養，復無證據證明有與
      養家終止收養之情事，徐玉粦為徐恩古之子，則甲○○○既
      非徐玉粦之繼承人，自非徐恩古之繼承人，甲○○○之繼承
      人即被告寅○○等6人對被繼承人徐恩古亦無繼承權存在。
      至丙○○雖亦於日據時期出養且無從證明已終止收養，然收
      養人徐雨玉亦為被繼承人徐恩古之繼承人，故丙○○之繼承
      人即被告戊○○等9人對被繼承人徐恩古自有繼承權；乙○○○
      於日據時期經收養，然依現有證據可認其已終止收養，故
      乙○○○之繼承人即被告癸○○等4人對被繼承人徐恩古亦有繼
      承權。從而，原告訴請確認被告寅○○等6人對被繼承人徐
      恩古之繼承權不存在，為有理由，應予准許；其餘請求，
      則屬無據，應予駁回。　
四、本件判決之基礎已臻明確，兩造其餘攻擊防禦方法、主張舉
    證或請求調取資料，於判決結果不生影響，無一一審究或再
    行調取之必要，附此敘明。
五、訴訟費用負擔之依據：依家事事件法第51條、民事訴訟法第
    79條、第85條第1項本文，判決如主文。
中　　華　　民　　國　　111 　年　　11　　月　　15　　日
                  家事法庭    法　官  曾建豪
以上正本證明與原本無異。
如不服本判決，應於送達後20日內，向本院提出上訴狀表明上
訴理由，並繳納上訴審裁判費。
中　　華　　民　　國　　111 　年　　11　　月　　15　　日
                              書記官  盧品蓉